【裁判字號】    97,訴,1562
【裁判日期】    980123
【裁判案由】    給付貨款
【裁判全文】
臺灣士林地方法院民事判決              97年度訴字第1562號
原      告  丙○○
訴訟代理人  楊肅欣律師
被      告  國防部聯勤聯合後勤支援指揮部
法定代理人  乙○○
訴訟代理人  劉龍飛律師
            甲○○
上列當事人間請求給付貨款事件，本院於民國98年1 月10日言詞
辯論終結，判決如下：
    主      文
被告應給付原告新臺幣伍拾萬貳仟佰玖拾元，及自民國九十七
年十二月十一日起至清償日止，按年息百分之五計算之利息。
原告其餘之訴駁回。
訴訟費用由被告負擔十分之九，餘由原告負擔。
本判決第一項，於原告以新臺幣壹拾柒萬元為被告供擔保後，得
假執行。
原告其餘假執行之聲請駁回。
    事實及理由
一、原告起訴主張：被告曾向訴外人翔鳳食品股份有限公司（下
    稱翔鳳公司）購買鍋貼冷凍食品，迄至民國97年7 月止，尚
    餘貨款新臺幣（下同）50萬2,390 元，及履約保證金5 萬元
    未付。而翔鳳公司向原告借款665 萬元，因無力清償乃將其
    對被告之127 萬6,698 元貨款債權轉讓予原告，翔鳳公司並
    於97年8 月5 日將上開債權讓與之事實通知被告，已對被告
    發生效力。為此，依債權讓與及買賣契約法律關係，請求被
    告給付等語，並聲明求為判決：(一)被告應給付原告55萬2,39
    0 元，及自起訴狀繕本送達之翌日起至清償日止，按年息5
    ％計算之利息。(二)原告願供擔保，請准宣告假執行。
二、被告則以：被告於96年12月10日與翔鳳公司簽訂國軍副食品
    （大宗雜貨類）供銷契約（下稱供銷契約），契約有效期間
    自97年1 月1 日起至同年12月31日止，並約定由翔鳳公司負
    責供售手工熟鍋貼、手工豬肉餡餅、水煎包、鮮肉餛飩等食
    品。惟翔鳳公司於同年7 月16日即停止生產，工廠亦全面停
    產，該工廠暫由員工自救委員會代管，工廠內之生產機具均
    已轉賣，無法持續經營，且於同年9 月1 日起停業並經登記
    在案。嗣翔鳳公司與被告於同年7 月31日簽訂債權讓與協議
    書，翔鳳公司並於同年8 月5 日寄發存證信函且檢附債權讓
    與協議書予被告，表示翔鳳公司對被告之127 萬6,698 元之
    貨款債權業已移轉予原告。然經核對存證信函及債權讓與協
    議書所蓋用之印文，與供銷契約所蓋用之翔鳳公司及其負責
    人之印文，二者不一致，且依供銷契約第16條規定，如翔鳳
    公司未能依約供貨，則被告得終止契約、沒收履約保證金、
    及請求懲罰性違約金，因而被告於同年8 月6 日發函予翔鳳
    公司，表示終止供銷契約並沒收履約保證金3 萬元，另請求
    自同年7 月18日至同年月23日止之違約金，計3 萬2,179 元
    ，則扣除前述應沒收保證金及違約金共6 萬2,179 元後，翔
    鳳公司對被告之貨款債權僅餘50萬2,390 元。又因被告與翔
    鳳公司間供銷契約具有當事人相互間之信賴關係基礎，倘翔
    鳳公司拒不履約，且將貨款債權讓與他人，將致債之本旨變
    更，依民法第294 條第1 項但書第1 款規定，該貨款債權應
    屬性質上不得讓與者，故翔鳳公司與原告間之債權讓與行為
    自始不生效力。而被告亦已於97年8 月21日發函予翔鳳公司
    及原告，表示因翔鳳公司對被告之債權金額未達127 萬6,69
    8 元，且印鑑不符，歉難同意債權移轉等情。俟被告接獲本
    院民事執行處97年8 月18日97年度執全助字第820 號執行命
    令，禁止翔鳳公司收取對被告之貨款債權或為其他處分，被
    告亦不得對翔鳳公司清償，而被告旋函覆本院已依照執行命
    令全數扣押50萬2,390 元，待交民事執行處，故原告之請求
    為無理由等語置辯，並聲明求為判決：原告之訴及假執行之
    聲請均駁回。
三、經查：
  (一)如下事實為兩造所不爭執：
  1.被告與翔鳳公司於96年12月10日簽訂供銷契約，而翔鳳公司
    與原告於97年7 月31日簽訂債權讓與協議書，約定翔鳳公司
    願將其對被告之貨款債權在127 萬6,698 元範圍內讓與原告
    。翔鳳公司並於97年8 月5 日以桃園府前21支郵局第1386號
    存證信函，通知被告之副供組上開債權移轉之事實，該存證
    信函經於同年月6 日送達於被告所屬之副供組後，原告即於
    同年月21日發函通知翔鳳公司債權金額不足通知債權人與之
    數額，且存證信函及債權讓與協議書上蓋用印文與留存印鑑
    不符，欠難同意所請等語。
  2.債權讓與協議書上所蓋用之翔鳳公司及其負責人印文，與翔
    鳳公司在經濟部中部辦公室之股份有限公司變更登記表上所
    蓋用之公司與負責人印文相符。
  3.本院民事執行處於97年8 月18日以97執全助字第820 號執行
    命令，禁止翔鳳公司收取對被告之貨款債權或其他處分，被
    告亦不得對翔鳳公司清償，而該執行命令已經於同年月26日
    送達被告。
  4.翔鳳公司對被告之貨款債權，經扣除依據供銷契約應扣款項
    後，未償貨款債權餘額為50萬2,390 元。
  (二)上開事實，且有國軍副食品（大宗雜貨類）供銷契約（本院
    卷第32頁以下）、債權讓與協議書（本院卷第12頁）、存證
    信函及送達回執、掛號郵件查單（本院卷第13頁以下、第48
    頁以下）、翔鳳公司公司變更登記表（本院卷第77頁），附
    卷可稽，並經本院依職權調取97年度執全助字第820 號假扣
    押強制執行事件卷宗查核無誤，均堪信為真實。
四、茲原告主張依據債權讓與及買賣契約法律關係，請求被告給
    付，被告則以前開情詞置辯。本院判斷如下：
  (一)關於原告請求被告給付貨款50萬2,390 元部分：
  1.按債權，除依其性質、當事人特約不得讓與，或禁止扣押者
    外，債權人得將債權讓與於第三人，其為當事人約定不得讓
    與之特約者，不得執以對抗善意第三人；債權人或受讓人通
    知債務人或提示讓與字據時，對債務人發生效力，民法第29
    4 條、第297 條分別定有明文。又上開民法第297 條規定之
    通知，性質上為觀念通知，以使債務人知有債權移轉之事實
    ，免誤向原債權人清償而已，在債務人既知債權已移轉於第
    三人，而向之請求返還擔保債務履行之契據，自不容猶藉詞
    債權之移轉尚未通知，拒絕對受讓人履行此項債務，而僅向
    之請求返還擔保債務之契據（最高法院28年上字第1284號、
    39年台上字第448 號判例意旨參照）。
  2.本件被告與翔鳳公司間，因本於96年12月10日所簽訂之供銷
    契約進行供貨交易，翔鳳公司原有貨款債權迄今尚有52萬2,
    390 元未受被告給付清償，且經翔鳳公司法定代理人呂文福
    在記載將其對被告之貨款債權在127 萬6,698 元範圍內讓予
    原告之債權讓與協議書上，蓋用與公司變更登記表上相同之
    公司及負責人印文等情，悉為兩造所不爭，則除有上揭依法
    不得讓與之情形外，於經原告或翔鳳公司對被告為債權讓與
    之通知，或被告因故知悉時，即應認對被告已生債權讓之效
    力。
  3.被告雖抗辯因供銷契約性質及約定印文不符，故此債權讓與
    對被告不生效力，且從執行時間以觀，原告與鳳翔公司間是
    否確有債權債務關係，亦屬可疑云云。但觀之原告所提出之
    功效契約書面約定內容，屬繼續性供應鍋貼、餡餅、水煎包
    、餛飩等副食品貨物之契約，並無翔鳳公司不得貨款債權讓
    與第三人之約定，且原告與翔鳳公司間債權讓與協議書僅約
    定為貨款金錢債權之讓與，要非契約之移轉或承受，而貨款
    金錢債權，在性質上無不得讓與之問題，當無因其性質或特
    約不得讓與之問題。再供銷契約第4 條第1 款固載明：「甲
    方（指被告）議進之副食品貨款，均由銀行匯撥乙方（指翔
    鳳公司）帳戶。乙方應將銀行全銜、完整帳號及受款人函知
    甲方，並加蓋與契約書內相同之全套印鑑，作為匯撥款項之
    用。」等語。另依同契約第11條第1 款至第3 款約定，如翔
    鳳公司於簽約後，有公司名稱或負責人變更時，應檢具如何
    之證明文件或蓋用如何之印文申辦等項。然此等約定，依其
    文義僅為被告與翔鳳公司間關於貨款交付方式及通知指定匯
    款帳戶方法，或公司名稱、負責人變更時之處理之約定，非
    謂係就債權讓與時應蓋用如何之印文或為如何要式之特約，
    自不許由被告援此主張原告與翔鳳公司所簽訂債權人與協議
    不符合要式而對被告不生效力。又債權讓與是否具有原因關
    係，為債權讓與契約當事人之內部關係，非債務執以對抗受
    讓人，故原告與鳳祥公司間究否確有債權債務關係存在，非
    被告所得憑為對抗原告之事由，是被告執前情抗辯，尚不能
    認為有據，應認原告與翔鳳公司間所為債權讓與，於翔鳳公
    司對被告所享貨款債權範圍內，為合法有效。
  4.原告與翔鳳公司間簽訂債權讓與協議後，業經翔鳳公司以「
    國防部聯勤聯支部副供組」為收件人，於97年8 月5 日交寄
    存證信函，載明：已將應收款帳款債權於127 萬6,698 元之
    範圍內移轉予原告等語，並檢附債權讓與協議書為附件，該
    信函旋於翌日送達「國防部聯勤聯支部副供組」，而被告則
    以其名義，於同年月21日掣函通知翔鳳公司稱：因債權人金
    額未達通知金額，且存證信函即債讓與協議書所用印鑑與原
    留印鑑不符，欠難同意所請等語，顯見翔鳳公司雖未以正確
    機關及法定代理人為受通知對象而寄送通知，但被告至遲於
    發函時已經知悉前開債權讓與之事實。揆之上揭規定及判例
    意旨，應認對被告於斯時發生效力，翔鳳公司之貨款債權因
    此於50萬2,390 元之範圍內移轉予原告，原告自得本於債權
    讓與及供銷契約之約定，以債權人之地位請求被告如數給付
    ，而被告所負上開貨款債務於97年7 月間已經屆期，有被告
    提出之應付貨款統計表可證（本院卷第68頁），則被告於原
    告起訴請求後迄今未付，應負遲延給付之責，依據民法第22
    9 條第1 項、第233 條第1 項及第203 條規定，原告得請求
    被告加計法定利息給付，是原告本此請求被告給付50萬2,39
    0 元，及自起訴狀繕本送達之翌日即97年12月11日起至清償
    日止，按年息5 ％計算之利息，於法洵非無據。
  5.至第三人即翔鳳公司之債權人彰化商業銀行股份有限公司，
    雖於97年8 月1 日向臺灣高雄地方法院聲請就此翔鳳公司對
    被告之貨款債權為假扣押執行，嗣經該法院囑託本院民事執
    行處執行後，由本院民事執行處於同年月18日核發執行命令
    扣押，且於同年月26日送達被告，但其時翔鳳公司貨款債權
    已經讓與原告，就該貨款債權而言，翔鳳公司已非被告之債
    權人，自無可供扣押之債權存在，故該扣押命令之核發對本
    件上開判斷不生影響，應予敘明。
  (二)關於原告請求被告給付履約保證金5 萬元部分：繹之原告與
    翔鳳間債權讓與協議書記載，雙方僅約定由翔鳳公司將其對
    被告所享之貨款債權讓與原告，並未及於履約保證金債權部
    分，而履約保證金返還請求權與繼續性供給契約之貨款債權
    間不具從屬關係，且上開履約保證金為翔鳳公司履約債務之
    擔保，非其債權之擔保，則雖翔鳳公司之貨款債權已經讓與
    原告，其對被告所享履約保證金返還請求權並不當然隨同移
    轉，亦無民法第295 條第1 項規定之適用，故原告主張本於
    債權讓與及買賣契約法律關係訴請被告給付應付翔鳳公司之
    履約保證金5 萬元，即有未合。
五、從而，原告主張依據債權讓與及買賣契約法律關係，訴請被
    告給付，應認於其請求被告給付50萬2,390 元，及自97年12
    月11日起至清償日止，按年息5 ％計算之利息範圍內，為有
    理由，應予准許。其超逾部分，則為無理由，應予駁回。
六、原告陳明願供擔保，聲請宣告假執行，經核於其勝訴範圍內
    ，於法並無不合，爰酌定相當之擔保金額予以准許。至原告
    其餘假執行之聲請，因其訴經駁回而失所附麗，應併予駁回
    之。而兩造其餘攻擊防禦方法，經本院悉予審酌後，認均無
    礙於本件之判斷，於茲不贅。
七、據上論結，原告之訴為一部有理由、一部無理由，依民事訴
    訟法第79條、第390 條第2 項判決如主文。
中    華    民    國    98    年    1     月    23    日
                  民事第一庭  法  官  蕭錫証
以上正本證明與原本無異。
如對本判決上訴，應於判決送達後20日內向本院提出上訴狀。
中    華    民    國    98    年    2     月    3     日
                              書記官  林立原


司法院資訊處製作；財團法人民間司法改革基金會備份。
